【裁判字號】    97,交易,632
【裁判日期】    990528
【裁判案由】    過失傷害
【裁判全文】
臺灣臺中地方法院刑事判決             97年度交易字第632號
公  訴  人  臺灣臺中地方法院檢察署檢察官
被      告  甲○○○
選任辯護人  陳 佳 俊 律師
上列被告因過失傷害案件，經檢察官提起公訴（97年度偵字第
10738 號），本院判決如下：
    主  文
甲○○○因過失傷害人，處有期徒刑貳月，如易科罰金，以新臺
幣壹仟元折算壹日。
    事  實
一、甲○○○於民國96年10月26日15時40分前某時，駕駛車牌號
    碼2G-1806 號自小客車，沿臺中縣霧峰鄉○○路由北往南方
    向行駛，於同日15時40分許行經臺中縣霧峰鄉○○路573-21
    號前方路段，該路段由功和營造有限公司為進行霧峰鄉○○○道路景觀與人行道改善工程封閉機車優先道，並在機車優
    先道與外側車道之白實線上擺放施工用圓錐筒。適丙○○○
    騎乘車號SU8-536 號輕型機車，以時速28.48 至31.49 公里
    之速度同向行經前開道路施工地段，見該路段機車優先道已
    遭封閉，遂往左駛入外側車道。甲○○○應注意汽車行經道
    路施工地段，不得超車，且依當時天候晴、日間自然光線、
    柏油路面、乾燥、無缺陷、視距良好，並無不能注意之情事
    ，竟疏未注意，以時速40至50公里之速度，貿然超越前方同
    向由丙○○○騎乘之車牌號碼SU8-536 號機車，不慎以其自
    小客車右後車門撞及丙○○○騎乘之機車左側手把，丙○○○因此人、車倒地，受有頭部外傷併蜘蛛膜下腔出血、腦浮
    腫、胸部挫傷併左側第5 、6 肋骨骨折、顏面骨骨折、牙齒
    挫傷及多處擦傷等傷害。
二、案經丙○○○委由李慶松律師訴請臺中縣警察局霧峰分局報
    請臺灣臺中地方法院檢察署檢察官偵查起訴。
    理  由
一、證據能力之說明：
  (一)按刑事訴訟法第159 條之3 規定：「被告以外之人於審判中
    有下列情形之一，其於檢察事務官、司法警察官或司法警察
    調查中所為之陳述，經證明具有可信之特別情況，且為證明
    犯罪事實之存否所必要者，得為證據：一、死亡者。二、身
    心障礙致記憶喪失或無法陳述者。三、滯留國外或所在不明
    而無法傳喚或傳喚不到者。四、到庭後無正當理由拒絕陳述
    者」。是依該條規定，被告以外之人於檢察事務官、司法警
    察（官）調查時所為審判外陳述，係屬傳聞證據，依同法第
    159 條第1 項規定，本無證據能力，必因其嗣於審判中有上
    開實際不能到庭，或到庭不能（願）陳述，以接受交互詰問
    情形，而其先前審判外之陳述具備「可信性」及「必要性」
    2 要件，始例外得認為有證據能力。又此之「絕對的特別可
    信情況」，係指陳述時之外部客觀情況值得信用保證者而言
    ，解釋上可參考外國立法例上構成傳聞例外之規定，如出於
    當場印象之立即陳述（自然之發言）、相信自己即將死亡（
    即臨終前）所為之陳述及違反己身利益之陳述等例為之審酌
    判斷，與同法第159 條之2 規定之「相對的特別可信情況」
    ，須比較審判中與審判外調查時陳述之外部狀況，判斷何者
    較為可信之情形不同，更與供述證據以具備任意性之要件始
    得為證據之情形無涉。再「使用證據之必要性」，乃指就具
    體個案案情及相關證據予以判斷，其主要待證事實之存在或
    不存在，已無從再從同一供述者取得與先前相同之陳述內容
    ，縱以其他證據替代，亦無由達到同一目的之情形。凡此概
    屬構成傳聞例外證據能力之要件，係屬於對訴訟法事實之證
    明，雖以自由證明為已足，但仍應由主張該項陳述得為證據
    之一方先為之釋明，再由法院介入為必要之調查，並扼要說
    明其得為證據之理由，始為適法（最高法院99年度台上字第
    1892號判決意旨參照）。被告及其辯護人於本院99年4 月28
    日審理時表示丙○○○於警詢之供述屬審判外陳述，認無證
    據能力。公訴人則提出診斷證明書以釋明丙○○○現因嚴重
    退化，已無陳述能力，依刑事訴訟法第159 之3 第2 款規定
    認有證據能力。查：
  1.丙○○○現漸有記憶力減退、智能退化等症狀，且目前不能
    行走、語言表達思緒困難，全賴他人照護。嗣於本院審理時
    對所受詢問之問題，諸如年籍資料、車禍發生經過等情，無
    法完全理解，答非所問，已無法陳述本案車禍發生過程等情
    ，有本院99年5 月14日審理筆錄、中山醫學大學附設醫院97
    年10月27日診斷證明書及澄清綜合醫院99年5 月12日診斷證
    明書在卷可稽（見本院卷第116 、117 、133 、135 頁）。
    是丙○○○現有心障礙致無法陳述之情形甚明。
  2.又丙○○○於96年10月26日車禍後至澄清綜合醫院入院治療
    ，於同年12月6 日出院，旋於同日再至中山醫學大學附設醫
    院入院接受治療，至97年1 月24日出院。嗣於97年3 月13日
    因與被告無法達成和解，由其子簡得隆陪同至臺中縣警察局
    霧峰分局霧峰交通隊（以下簡稱霧峰交通隊）接受警員劉澤
    棟製作警詢筆錄之事實，業據證人劉澤棟於本院審理時證稱
    ：（丙○○○的97年3 月13日調查筆錄，訊問筆錄是否據實
    記載？）是。（該筆錄記載「受訊問人：丙○○○」，此是
    否為丙○○○親自簽名？）是，是丙○○○當場簽名的等語
    甚詳（見本院卷第119 頁），並有澄清綜合醫院及中山醫學
    大學附設醫院診斷證明書在卷（見警卷第38、39頁）。依此
    ，丙○○○於96年10月26日起至97年1 月24日持續在澄清綜
    合醫院及中山醫學大學附設醫院住院治療，嗣因無法與被告
    達成和解，始於97年3 月13日至霧峰交通隊製作警詢筆錄，
    對被告提出刑事告訴及指訴本案車禍發生經過。是丙○○○
    於97年3 月13日警詢時所述，係住院休養後經由其子簡得隆
    陪同接受警詢，身心狀態應能清楚陳述車禍經過，又距離車
    禍之時間較近，對案情仍屬記憶清晰、鮮明，亦無陳述不明
    確之情形，未因其未於車禍發生後立即製作筆錄而遺忘關鍵
    案情。綜上，證人丙○○○於警詢所為陳述，應具有可信之
    特別情況。
  3.此外，本案依公訴人起訴之犯罪嫌疑事實，乃認被告以其所
    駕駛自小客車右後車身與丙○○○騎乘之輕型機車左側手把
    發生擦撞，致使丙○○○人車倒地等語。惟在現場進行道路
    景觀與人行道改善工程之砂石車司機林松祺、胡文金均於警
    詢時表示未目睹車禍發生經過等語（見警卷第12至15、21頁
    ）。是本案除被告及丙○○○之供述外，尚無存在其他足供
    認定本案犯罪事實存否之供述證據。另其他文書證據，諸如
    道路交通事故調查報告表及現場圖、診斷證明書等，均係記
    載車禍發生後之相關現場及丙○○○之傷勢等情，至於車禍
    發生時之情形，已無其他證據替代。故證人丙○○○於警詢
    之供述亦屬證明犯罪事實之存否所必要甚明。
  4.綜上，證人丙○○○有身心障礙致無法陳述之情形，惟其於
    警詢時之言詞陳述，具有可信之特別情況，且為證明犯罪事
    實之存否所必要，依刑事訴訟法第159 條之3 第2 款規定，
    應有證據能力。辯護人認證人丙○○○於警詢所為證述，為
    審判外之陳述，應無證據能力云云，尚不可採，併此說明。
  (二)依刑事訴訟法第159 條之5 規定，被告以外之人於審判外之
    陳述，雖不符刑事訴訟法第159 條之1 至同條之4 之規定，
    而經當事人於審判程序同意作為證據，法院審酌該言詞陳述
    或書面陳述作成時之情況，認為適當者，亦得為證據。當事
    人、代理人或辯護人於法院調查證據時，知有第159 條第1
    項不得為證據之情形，而未於言詞辯論終結前聲明異議者，
    視為有前項之同意。觀之上開規定之立法意旨，乃在於傳聞
    證據未經當事人之反對詰問予以核實，原則上先予排除。惟
    若當事人已放棄反對詰問權，於審判程序中表明同意該等傳
    聞證據可作為證據；或於言詞辯論終結前未聲明異議，基於
    尊重當事人對傳聞證據之處分權，及證據資料愈豐富，愈有
    助於真實發見之理念，且強化言詞辯論主義，使訴訟程序得
    以順暢進行，上開傳聞證據亦均具有證據能力。查，本案除
    上開被告及其選任辯護人認丙○○○於警詢之供述認無證據
    能力外，其餘本判決下列引為證據之言詞或書面陳述，被告
    及其選任辯護人於本院審理時程序時，均同意有證據能力，
    得採為本案之證據，迄至本案言詞辯論終結前，被告及選任
    辯護人亦未聲明異議，有審判筆錄在卷可考（見本院卷第10
    8 頁），經審酌卷內各該人員陳述時之情狀，均查無被違法
    取供或非出於自由意志之情形，相關書證亦查無違法取證或
    造假虛捏之情事，以之作為本案之證據，皆屬適當，依前揭
    規定，本判決以下引用之人證、書證均得為本案之證據。
二、訊據被告於本院審理時坦承其駕車行經上開路段等情不諱，
    惟矢口否認有何過失傷害犯行，辯稱：其係好心下車救助丙○○○，而非與機車發生擦撞。又若其自後撞及丙○○○之
    機車，則機車應有凹痕，但該機車未有任何凹痕，且自小客
    車亦無凹痕。乙○○○○係見自小客車有舊擦痕，始仔細比
    對是否有與機車把手相符之擦痕，但該機車沒有擦痕云云（
    見本院卷第107 、120頁）。惟查：
  (一)證人丙○○○於96年10月26日15時40分許，騎乘車號SU8-53
    6 號輕型機車沿臺中縣霧峰鄉○○路由北往南方向行駛，行
    經臺中縣霧峰鄉○○路573-21號前方路段，因該處進行霧峰
    鄉○○○道路景觀與人行道改善工程封閉機車優先道，遂駛
    入外側車道，行駛至中正路273-21號前方約14公尺處人車倒
    地，受有頭部外傷併蜘蛛膜下腔出血、腦浮腫、胸部挫傷併
    左側第5 、6 肋骨骨折、顏面骨骨折、牙齒挫傷及多處擦傷
    等傷害之事實，業據證人丙○○○於警詢指訴甚詳，並有道
    路交通事故現場圖、調查報告表(一)、(二)、現場肇事車輛照片
    26張、澄清綜合醫院96年12月6 日診斷證明書等件在卷可稽
    （見警卷第8 至11、16至18、23至35、38頁），堪認屬實。
  (二)按汽車行經道路施工地段，不得超車。道路交通安全規則第
    101 條第1 項第1 款定有明文。查被告經正常程序考領駕照
    ，其對上開交通安全規則應知之甚詳，亦為其應注意事項。
    而肇事當時天候晴、日間自然光線、柏油路面、乾燥、無缺
    陷、視距良好，有前開道路交通事故調查報告表(一)、(二)在卷
    可考，足見肇事當時無不能注意情狀。又被告係以自小客車
    右後車門撞及證人丙○○○騎乘之輕型機車左側把手之事實
    ，業據被告於偵訊時自承：我的後車門有與告訴人機車手把
    的擦痕等語（見偵卷第6 頁），經核與證人劉澤棟於本院審
    理時證稱：我看到自小客車右後車門上的擦痕不像是去刮到
    烤漆而留有凹痕，而像是留在表面上留有橡膠摩擦的痕跡…
    。因為甲○○○表示他的車子右側有許多舊的擦痕，所以我
    們檢視車子右後車身，發現只有該處擦痕比較符合本案的擦
    撞痕跡。（你看到右後車門塑膠擦痕，該擦痕是新的擦痕或
    舊的擦痕？）看起來是新的擦痕等語相符（見本院卷第118
    、119 頁），並有現場肇事車輛照片26張在卷。是證人丙○○○騎乘之車號SU8-536 號輕型機車左側橡膠表皮把手與被
    告所有車號2G-1806 號自小客車右後車門發生擦撞，且該自
    小客車右後車門因而留有橡膠摩擦之痕跡。又本院依職權勘
    驗2 車擦痕高度及擦撞時之相對位置，結果為：「一由乙○○○○當場指出其於車禍發生當日所目睹被告之2G-1806 號
    自小客車右後車門之擦痕位置，並請法警拍照，如照片1、2
    所示。乙○○○○所指出之位置，距離地面垂直起算為29.5
    公分。二將告訴人丙○○○所騎乘之SU8-536 號機車直立，
    測量機車左側把手高度為35公分並拍照，如照片3 、4 所示
    。三請告訴人丙○○○之子雙腳離地坐上SU8- 536號機車，
    並測量機車上有人時，該機車左側把手之高度為34公分並拍
    照，如照片5 、6 所示。四將SU8-536 號機車左傾以左側把
    手與乙○○○○所指出之自小客車擦痕位置相接觸，拍攝該
    機車與自小客車之前後相對位置，如照片7 、8 所示」，有
    勘驗筆錄及勘驗照片8 張在卷（見本院卷第121 、122 、12
    6 至129 頁）。依此，證人丙○○○騎乘之車號SU8-536 號
    輕型機車左側把手自地面垂直起算之高度約為34至35公分，
    而自小客車右後車門留有橡膠擦痕處自地面垂直起算之高度
    約29.5公分。車號SU8-536 號輕型機車僅需往左側傾斜，該
    機車左側橡膠外皮把手即可與證人乙○○○○指出之擦撞位
    置相接觸，且自小客車右後車門並未凹陷，僅留有輕微橡膠
    擦痕，益證2 車未發生嚴重碰撞，應僅有短暫、輕微碰撞後
    即脫離接觸。是證人丙○○○於97年3 月14日警詢時證稱：
    對方來撞我等語（見警卷第5 頁），雖未能詳述車禍發生細
    節，用語難認精確，但其真意應係指2 車確有發生碰撞，證
    人丙○○○於警詢所述，應與事實相符，堪以採信。此外，
    被告先於(1)96年10月26日警詢時自承：肇事前約達每小時40
    至50公里。肇事時約達每小時40至50公里等語（見警卷第19
    頁）；復於(2)被告於97年3 月14日警詢時自承：我車速40多
    公里等語甚詳（見警卷第5 頁），足認被告係以40至50公里
    速度駕車行駛於前揭路段。另本院囑託逢甲大學車輛行車事
    故鑑定研究中心鑑定，該中心「依據事故現場圖中標示機車
    刮地痕長度7.1m，若假設機車刮地摩擦係數f 為0.45～0.55
    ，則可推估機車倒地前之車速為28.48kph至31.49kph」等情
    ，有逢甲大學車輛行車事故鑑定研究中心99年1 月12日行車
    事故鑑定報告書在卷（見本院卷第68頁）。該中心係依道路
    交通事故現場圖內之刮地痕長度佐以刮地摩擦係數計算機車
    倒地前之車速，具有客觀科學基礎，並非全憑主觀臆測，應
    可採信。再參酌證人丙○○○於97年3 月14日警詢時證稱：
    對方開很快，來撞到我車。…有看到對方從後方而來，靠近
    就沒有看到等語甚詳（見警卷第5 頁），足見，被告行車速
    度高於機車車速，才有證人丙○○○所述「有看對方從後方
    而來」之情節，且被告車速既高於證人丙○○○，自無2 車
    併行行駛至肇事路段之可能，益證逢甲大學車輛事故鑑定研
    究中心以科學公式推算證人丙○○○於倒地前之車速為28.4
    8 至31.49 公里一節，應與事實相符。綜上，相互參酌被告
    、證人丙○○○於警詢所述及逢甲大學車輛事故鑑定研究中
    心之鑑定結果，足認證人丙○○○以車速28.48 至31.49 公
    里速度騎車行經上開肇事路段，被告則以40至50公里之速度
    駕車行駛至上開肇事路段時，自後欲超越證人丙○○○騎乘
    之輕型機車之際，不慎以其自小客車右後車門處與該輕型機
    車左側把手發生擦撞，並在該自小客車右後車門處留有輕微
    之橡膠擦痕一節，應可認定。至於被告97年6 月26日偵訊時
    辯稱：我沒有與丙○○○擦撞。我是與告訴人一起等紅燈。
    起步後，我前面有車，告訴人在我的右方。綠燈後，大家一
    起起步，告訴人騎在機車道。我從後照鏡看到丙○○○跌倒
    云云（見偵卷第5 、6 頁），則與事實不符，自非可採。另
    按道路交通安全規則101 條第1 項第5 款後段明文規定「汽
    車超車…時應顯示左方向燈並於前車左側保持半公尺以上之
    間隔超過，行至安全距離後，再顯示右方向燈駛入原行路線
    」，惟此乃汽車駕駛人駕駛汽車行駛在得超車路段之規範，
    至於被告駕車行駛前揭道路施工地段本即不得超車，應僅違
    反同規則第101 條第1 項第1 款之注意義務，而毋庸再論以
    同規則第101 條第1 項第5 款後段。依此，被告駕車在道路
    施工地段超車，此部分應僅違反同規則第101 條第1 項第1
    款之注意義務甚明。公訴意旨認被告違反之注意義務尚包括
    同規則第101 條第1 項第5 款後段，容有誤會，附此說明。
  (三)此外，功和營造有限公司在臺中縣霧峰鄉○○路573-21號前
    方路段封閉機車優先道，進行霧峰鄉○○○道路景觀與人行
    道改善工程，並在機車優先道與外側車道之白實線上擺放施
    工用圓錐筒，業據砂石車司機林松祺於警詢證稱：（現場）
    有擺放警告標誌及開啟警示燈。…施工警告標誌擺放在機車
    優先道。…（你是否有看見現場施工或機具，有擺放在接近
    第二車道？）沒有等語甚詳（見警卷第13頁），經核與證人
    劉澤棟於本院審理時證稱：（你到現場以後，有無看到施工
    的圓錐桶？）有，圓錐桶剛好放在快車道與機車道的實體白
    線上。（圓錐桶有無超出該實體白線？）我們到場的時候剛
    好在白線上等語相符（本院卷第118 頁），並有道路交通事
    故現場圖及現場照片在卷（見警卷第16頁，警卷第26頁上方
    照片）。依此，證人丙○○○騎乘車號SU8-536 號輕型機車
    行駛在前揭路段時，因該路段施工而封閉機車優先道，為繼
    續往前行駛，遂駛入外側車道一節，堪可認定。又依據卷附
    車禍現場照片所示（見警卷第23頁下方、第25頁），證人丙○○○騎乘之輕型機車已被立起停在刮地痕終點位置，而該
    位置之右前方為挖土機停放位置，且挖土機挖斗放置地面處
    恰為挖掘之溝渠處，並未刻意將挖土機往後開至挖斗尚未挖
    掘之處。可見，證人丙○○○於車禍倒地後，該挖土機應自
    始停放在該處而未往後移動。是證人丙○○○騎乘上開輕型
    機車尚未抵達挖土機旁邊時，即遭被告駕駛之自小客車右後
    車門撞及倒地。被告於96年10月26日警詢時辯稱：現場有施
    工，有一挖土機，可能停比較出來云云（見警卷第19頁），
    乃個人臆測之詞，亦與現場事證不符，自非可採。
  (四)本件車禍經檢察官囑託送臺灣省臺中縣區行車事故鑑定委員
    會鑑定結果認：「一甲○○○駕駛2G-1806 號自用小客車行
    經施工地段未注意車前狀況，超越同方向前方輕機車未保持
    安全間格，擦撞輕機車，為肇事原因。二丙○○○駕駛SU8-
    536 號無肇事因素。無照駕車有違反規定」；嗣經本院再囑
    託逢甲大學車輛行車事故鑑定研究中心鑑定結果，亦為相同
    意見，有臺灣省臺中縣區行車事故鑑定委員會鑑定意見書及
    逢甲大學車輛行車事故鑑定研究中心行車事故鑑定報告書在
    卷（見偵卷第40、41頁，本院卷第62至71頁）。然被告駕車
    行駛於道路施工地段，依道路交通安全規則第101 條第1 項
    第1 款規定，本即不得超車，自無違反同規則第101 條第5
    款後段所定之「保持半公尺以上之間隔超過，行至安全距離
    後，再顯示右方向燈駛入原行路線」注意義務。惟上開鑑定
    意見及鑑定報告書均認被告有違反「未注意車前狀況，超越
    同方向前方輕機車，未保持安全間格」等注意義務，容有誤
    認，且為本院所不採，併此說明。
  (五)綜上，被告於上揭時、地，駕駛車號2G-1806 號自小客車，
    以時速40至50公里之速度行駛於上開道路施工地段，適證人
    丙○○○騎乘車號SU8-536 號輕型機車，以時速28.48 至31
    .49 公里之速度同向行駛於前方，竟貿然超越證人丙○○○
    騎乘之輕型機車，不慎以其自小客車右後車門撞及證人丙○○○機車左側橡膠把手，為肇致本件事故之原因，其行為顯
    有過失。被告辯稱其係與證人丙○○○同向併行行駛，並未
    超車云云，應屬卸責之詞，不足採信。而證人丙○○○確因
    本件車禍受傷，已如前述，故被告之上開過失行為與證人丙○○○受傷間，具有相當因果關係。本件事證明確，被告過
    失犯行堪以認定。
二、核被告所為，係犯刑法第284 條第1 項前段之過失傷害罪。
    爰審酌被告明知駕車行駛於道路施工地段，不得超車，竟仍
    以40至50公里之速度，駕車行駛於上揭路段，超越同向車速
    僅有28.48 至31.49 公里之證人丙○○○，致使其自小客車
    右後車門撞及該輕型機車之左側把手，證人丙○○○因而人
    、車倒地，並受有頭部外傷併蜘蛛膜下腔出血、腦浮腫、胸
    部挫傷併左側第5 、6 肋骨骨折、顏面骨骨折、牙齒挫傷及
    多處擦傷等傷害，及迄未與證人丙○○○達成和解，本應斟
    酌其犯後態度及證人丙○○○所受傷勢酌予提高量刑，但刑
    法功能著重於教化，被告現年已77歲，前未曾有任何犯罪紀
    錄，應係守法之人，若非於上揭時、地駕車違反上開注意義
    務，當不致受此刑事追訴審判，應無必要以其未與證人丙○○○和解及犯後否認犯罪，即予再提高量刑，但因證人丙○○○所受傷勢確屬嚴重，及在道路施工地段超車，行為至為
    危險，亦不宜量以拘役之刑等一切情狀，量處如主文所示之
    刑，併諭知如易科罰金知之折算標準。
據上論斷，應依刑事訴訟法第284 條之1 、第299 條第1 項前段
，刑法第284 條第1 項前段、第41條第1 項前段，刑法施行法第
1條 之1 ，判決如主文。
本案經檢察官陳永豐到庭執行職務
中    華    民    國    99    年    5     月    28    日
                  刑事第十二庭  法  官  柯志民
以上正本證明與原本無異。
如不服本判決應於收受判決後10日內向本院提出上訴書狀，並應
敘述具體理由；其未敘述上訴理由者，應於上訴期間屆滿後20日
內向本院補提理由書（均須按他造當事人之人數附繕本）「切勿
逕送上級法院」。
                                書記官  賴亮蓉
中    華    民    國    99    年    5     月    28    日
附錄論罪科刑法條全文
中華民國刑法第284條
因過失傷害人者，處六月以下有期徒刑、拘役或五百元以下罰金
，致重傷者，處一年以下有期徒刑、拘役或五百元以下罰金。
從事業務之人，因業務上之過失傷害人者，處一年以下有期徒刑
、拘役或一千元以下罰金，致重傷者，處三年以下有期徒刑、拘
役或二千元以下罰金。

司法院資訊處製作；財團法人民間司法改革基金會備份。
